【裁判字號】    88,訴,1230
【裁判日期】    890219
【裁判案由】    債務人異議之訴
【裁判全文】
臺灣桃園地方法院民事判決  八十八年度訴字第一二三○號
    原      告  甲○○
    訴訟代理人  葉春生律師
    被      告  台新國際商業銀行股份有限公司
    法定代理人  丙○○
    訴訟代理人  乙○○
右當事人間債務人異議之訴事件，本院判決如左：
    主    文
臺灣桃園地方法院八十八年度民執宇字第六八六一號關於被告所憑台灣台北地方法院
八十七年度執字第一三三六六號債權憑證執行名義，就原告坐落台北縣新店市○○段
第三八三地號土地以外之財產不得執行。
原告其餘之訴駁回。
訴訟費用由被告負擔二分之一，餘由原告負擔。
    事    實
甲、原告方面：
  一、聲明：
    (一)台灣桃園地方法院民事執行處八十八年度民執宇字第六八六一號給付票款
      之強制執行程序應予撤銷。
    (二)確認被告所主張之新台幣肆佰陸拾萬陸仟柒佰柒拾玖元債權對原告不存在。
  二、陳述：
    (一)按被告主張原告應與訴外人莊郭敏快、莊璧端連帶給付被告新台幣（下同）四
      百六十萬六千七百七十九元及自民國八十六年六月二十日起至清償日止按年利
      率百分之九點七五計算之利息，而向台灣桃園地方法院民事執行處聲請就原告
      之財產強制執行中（案號為八十八年執字第六八六一號）。
    (二)依強制執行法第十四條第二項之規定，執行名義無確定判決同一之效力者，於
      執行名義成立前，如有債權不成立或消滅或妨礙債權人請求之事由發生，債務
      人得於強制執行程序終結前提起異議之訴；而本件原告於訴外人即莊郭敏快對
      被告之借款債務中，並非為連帶保證人，原告在該項借款中「僅同意以所貸款
      不動產之合理法定土地持分提供擔保，不包含其他跟本土地持分無關之債務」
      ，此有原告與被告方面貸款承辦人蘇荃、吳振東於八十三年十月二十一日所
      簽立之切結書可稽，亦即原告、被告雙方已就該項貸款中原告所應負之債務合
      意侷限於由原告所提供由被告設定抵押權之土地持分上，而原告並不負連帶保
      證人之責任，從而於莊郭敏快貸款之初，縱曾由原告以連帶保證人之立場或身
      分簽立本票（依被告所主張係八十三年十月二十一日所簽），但依據其後因原
      告之異議而在八十三年十月二十一日由雙方合意所簽立之上開切結書意旨，被
      告對於原告之權利既僅侷限於供設定抵押權之土地持分上，此外並無任何其他
      債權存在，而基於本票而來之債權自亦不存在，實至為昭然。
  三、對被告抗辯所為陳述：
  (一)就原告與被告之受僱人即職員蘇荃、吳振東二人於八十三年十月二十一日所
      簽立之切結書，已明確記載「本人甲○○僅同意乙所貸款不動產之合理法定土
      地持分提供擔保，不包含其他跟本土地持分無關之債務」，就此一文義而言，
      已表明係以土地持分提供擔保，並不包含跟土地持分無關之債務，而所謂與土
      地持分無關之債務，顯係指連帶保證人之責任而言，而本件於八十八年八月二
      十五日首次言詞辯論庭時，被告就簽立該切結書之原因稱是在與其他貸款有所
      區別，例如汽車貸款是，被告之所辯顯為卸責之詞，與事實不符，蓋以若如被
      告所言，豈不每件不動產貸款皆需另簽立一切結書？
    (二)再者，被告之受僱人吳振東曾於八十八年九月八日到庭作證，當鈞院詢以「甲
      ○○的連帶保證是保證土地持分還是莊郭敏快全部債務」，其答以「意思是莊
      郭敏快清償遲延由我們拍賣，但我們希望甲○○提供土地拍賣」；又鈞院詢以
      「當初簽這切結書是為減少甲○○的責任還是其他」，其答以「我們當初簽約
      是為減少他的責任及替換連帶保證的角色」等語，就其證詞內容觀之，所稱「
      提供土地拍賣」、「替換連帶保證的角色」之語，揆其文義，顯係指原告並不
      負連帶保證人之責任而言，否則該切結書豈不成為具文。
    (三)按行使權利、履行義務，應依誠實及信用方法，民法第一百四十八條第二項定
      有明文，而被身為銀行，屬經濟上之強者，其之行使權利、履行義務，應依誠
      實及信用方法為之，更不在話下；又簽立本件切結書之一方乃為被告之職員、
      受僱人（按所謂受僱人，不僅指受僱人因執行其所受命令、或委託之職務自體
      或執行該職務所必要之行為之情形，即受僱人之行為，在客觀上足認為與其執
      行職務有關，均屬於茲之受僱人，參考四十二年度台上一二二四號判例）之蘇
      荃、吳振東，其等乃係被告意思表示之機關，被告自難解其責；況以民法第一
      百六十九條之規定「由自己之行為表示以代理授權與他人，或知他人表示為其
      代理人而不為反對之表示者，對於第三人應負授權人之責任」，就本件言，被
      告至少亦應負表見代理之授權人責任是。
    (四)末與本件相同之情形，原告亦曾於另件貸款案（貸款人為原告弟媳莊楊來妹）
      提供土地持分供抵押，本件被告曾以莊楊來妹未依約繳納本息為由對莊楊來妹
      及原告等聲請發支付命令，然經原告異議後，被告卻撤回告訴，由此益見原告
      就本件切結書所為主張實為真實，爰併以提出，謹請參酌。
    (五)訴外人莊郭敏快乃原告之弟莊宏松（已過世）之配偶，緣原告與莊宏松等共六
      兄弟曾於七十六年五月十七日在原告之父莊福來（已過世）之主持下就家產分
      配處理事宜立有協議書，言明協議書中所列之土地由六房平均共同持有，嗣因
      其中三三六－三、三三六－一０、三三六－一三地號土地（復興段三八三地號
      係重測後之地號）（三三六－一０及三三六－一三係分割自三三六地號）上先
      行興建「宇園莊」大樓，雖有的兄弟就該三筆土地於登記上並未有所有權，縱
      登記有持分者，但總面積亦不一，然各兄弟間就「宇園莊」大樓建物之分配仍
      本於上揭協議書之意旨，從而乃有本件中莊郭敏快所分得之建物向銀行提供抵
      押而為貸款時，仍需以原告名義之土地持分供為擔保之情形發生，事實上，原
      告並無任何其他之動機、理由，必須為莊郭敏快之債務負連帶保證責任，因此
      之故，於八十三年十月十七日與被告簽立相關定型化貸款文件後，在原告之要
      求下，乃續有本件切結書之簽立，在之後於八十三間抵押權設定手續辦妥後被
      告始行撥款。
    (六)被告之受僱人即本件貸款承辦人之一之蘇荃亦於八十九年一月十日到庭證稱
      系爭切結書亦為其所簽，並稱本件貸款是在信託部經理謝壽夫之權限內所辦理
      等語，顯見被告對於該切結書之簽立已難諉其責；再就該切結書內容所稱「本
      人甲○○僅同意以．．．提供擔保，不包含其他跟本土地持分無關之債務」觀
      之，顯係針對原告所應負之債務予以立論，其義至明，惟被告卻抗辯稱係就所
      擔保之莊郭敏快之債務範圍立論，實屬無據。本件被告既已就莊郭敏快所提供
      擔保之建物及原告所提供擔保之該建物相關土地持分實施抵押權予以拍賣完畢
      ，並獲大部分清償，則依該切結書之意旨，原告僅以所貸款不動產之合理法定
      土地持分提供擔保，則所負之責任已盡。
  四、證據：提出土地登記謄本影本五件、切結書、協議書、使用執照、台灣台北地
      方法院民事庭通知、支付命令暨聲請狀（以上均為影本）各一件為證，並聲請
      訊問證人即被告銀行當時之承辦人蘇荃、吳振東。
乙、被告方面：
  一、聲明：如主文所示。
  二、陳述：
    (一)緣訴外人莊郭敏快於八十三年十月十七日偕訴外人莊璧端及原告甲○○為連帶
      保證人，向被告借款二千四百萬元，莊郭敏快及甲○○並提供不動產設定最高
      限額抵押權予被告，以擔保莊郭敏快所欠過去及將來票據、借款、墊款、保證
      以及其他一切債務，其中如附表所示第一筆及第二筆債務，因訴外人無力繳納
      貸款，經被告向台灣台北地方法院聲請拍賣抵押物，尚不足清償債權本金四百
      六十萬六千七百七十九元。
    (二)鈞院八十八年度執字第六八六一號強制執行事件，被告（即債權人）之執行名
      義為本票裁定所換發之債權憑證，即本於票據上之請求權，對共同發票人之原
      告為請求，而原因關係為原告係莊郭敏快之連帶保證人，須與莊女對被告之債
      務連帶負責。
    (三)現原告無非係以切結書乙紙為憑，主張其不負連帶保證人之地位，惟查：
    1.該切結書載明「僅同意以所貸款不動產之合理法定土地持分提供擔保，不包含
      其他跟本土地持分無關之債務」，其真意係確認所擔保之債務範圍，亦即被告
      僅能以「房貸債務」對該擔保品執行，茍被告對莊郭敏快尚有其他債權，如：
      信用卡欠款、汽車貸款等，則不得對該擔保品執行。
    2.本切結書簽訂日期於借據日期之後，茍原告之真意確係不欲為連帶保證人，豈
      可能於切結書絲毫未提及？（既簽訂切結書，又未於切結書上載明其不欲為連
      帶保證人之意，顯不合常情，顯見該紙切結書係確  認所擔保之債務範圍。）
      現原告空言該紙切結書表示其不願為連帶保證人，顯係臨訟企圖卸責，不足採
      信。
    3.退步言之，本件執行程序係就原告之擔保品不足受償之部分為執行，顯非切結
      書所載「跟本土地持分無關之債務」，足認原告所辯不足採信。
    (四)按本件原告係主張其非莊郭敏快之連帶保證人云云為理由，而提起本件訴訟，
      「當事人主張有利於己之事實者，就其事實有舉證之責任。」民事訴訟法第二
      百七十七條定有明文。綜觀證人吳振東於八十八年九月八日到庭作證之證言，
      絲毫未言及系爭切結書係為免除原告連帶保證人之責任而簽訂，即證人吳振東
      之證言並不足為有利原告之認定。如前所述，證人吳振東之證言並不足為「原
      告非莊郭敏快之連帶保證人」之佐證，不惟寧是，該人證反更足以明確證明原
      告甲○○連帶保證人之身分，謹將證人之證詞摘錄如下：問：「（切結書）當
      初為何而簽？」答：「因他們的房屋及土地所有權並不同，‧‧而莊郭敏快名
      下只有房屋沒有土地，所以甲○○必須為保證人。」由該證詞更確認原告之保
      證人身分無訛。問：「切結書上的『不包括』是何指？」答：「我們只是希望
      土地所有權人連帶保證人，等到土地持分可分割時載更換連帶保證人。」由該
      證詞顯見原告於起訴狀內謂「原告、被告雙方已就該項貸款中原告所應負之債
      務合意侷限於由原告所提供由被告設定抵押權之土地持分上，而原告並不負連
      帶保證人之責任」云云之主張，與事實不符，不足採信。問：「當初簽訂切結
      書是為減少甲○○的責任還是其他？」答：「我們當初簽的是為減少他的責任
      （連帶保證）及替換連帶保證的角色。」由該證詞顯見系爭切結書僅係為減少
      原告之責任而簽訂，並非為減免原告連帶保證人之責任，亦足證被告於前庭呈
      答辯狀（九月八日庭呈）第三項第１點辯稱：「該切結書‧‧其真意係確認所
      擔保之債務範圍，亦即被告僅能以『房屋貸款』對該擔保品執行，茍被告對莊
      郭敏快尚有其他債權‧‧則不得對該擔保品執行」等語，顯與事實相符而可採
      信。
    (五)「原告於其所主張之起訴原因，不能為相當之證明，而被告就其抗辯事實，已
      有相當之反證者，當然駁回原告之請求。」最高法院著有二十年度上字第二四
      六六號判例可稽。查本件原告就其有利於己之主張，並未舉證已實其說，而被
      告就答辯之理由，已有相當之反證，本諸前開判例之意旨，自應駁回原告之訴
      。
    (六)按「當事人主張有利於己之事實者，就其事實有舉證之責任。」民事訴訟法第
      二百七十七條定有明文。現原告主張其不負連帶保證人之地位，依法自應就其
      主張，負有舉證之責任，先予敘明。訴外人莊郭敏快向被告借款時，被告要求
      原告必須為保證人之理由乃在於系爭借貸案提供抵押設定之建物及土地所有權
      人並不同一，而訴外人莊郭敏快名下只有建物所有權，沒有土地所有權，故原
      告（即土地所有權人）必須為保證人，經證人吳振東證明屬實，基此，被告乃
      要求原告簽立各類文件並明訂其係莊郭敏快之連帶保證人，須與莊女對被告之
      債務連帶負責。
    (七)現原告無非係以切結書乙紙為憑，主張其不負連帶保證人之地位，惟：
    1.系爭切結書簽訂目的之一係為減少原告連帶保證的責任，並非為減免原告連帶
      保證人之責任，有證人吳振東之證言可稽，故該切結書載明「僅同意以所貸款
      不動產之合理法定土地持分提供擔保，不包含其他跟本土地持分無關之債務」
      ，其真意係確認所擔保之債務範圍，亦即被告僅能以「房貸債務」對該擔保品
      執行，茍被告對莊郭敏快尚有其他債權，如：信用卡欠款、汽車貸款等，則不
      得對該擔保品執行。
    2.系爭切結書簽訂目的之二係為替換連帶保證的角色，亦即被告同意若系爭土地
      持分分割時再更換連帶保證人，並經證人吳振東、蘇荃證明屬實，故於未更
      換連帶保證人前，原告自仍須對莊郭敏快之債務連帶負責。
    3.本切結書簽訂日期於借據日期之後，茍原告之真意確係不欲為連帶保證人，豈
      可能於切結書絲毫未提及？（既簽訂切結書，又未於切結書  上載明其不欲為
      連帶保證人之意，顯不合常情，顯見該紙切結書係確  認所擔保之債務範圍。
      ）現原告空言該紙切結書表示其不願為連帶保證人，顯係臨訟企圖卸責，不足
      採信。
    4.退步言之，本件執行程序係就原告之擔保品不足受償之部分為執行，顯非切結
      書所載「跟本土地持分無關之債務」，足認原告所辯不足採信。
    5.綜上，參諸證人之證言，系爭切結書並不足為有利原告之認定。
    (八)原告於準備書狀中主張於另件貸款案中，被告曾以訴外人莊楊來妹未依約繳納
      本息為由聲請法院對莊楊來妹及原告核發支付命令，其後經原告異議後撤回，
      益見原告就本件切結書所為主張真實云云。惟查該案係被告已取得其他執行名
      義可供執行，故毋庸進行訴訟程序求償，為求簡速乃撤回該案起訴，職是，原
      告前開說詞乃牽強附會之詞，不足採信。
    (九)又，原告於辯論意旨狀內主張其與訴外人莊宏村等六人就家產分配處理事宜立
      有協議書，‧‧無任何其他之動機、理由必須為莊郭敏快之債務負連帶保證責
      任云云，惟如前開各項所示，原告為莊郭敏快之保證人已無疑義，至若原告與
      訴外人莊宏村等六人就家產分配處理如何協議，顯與本件無涉。
    (十)「原告於其所主張之起訴原因，不能為相當之證明，而被告就其抗辯事實，已
      有相當之反證者，當然駁回原告之請求。」最高法院著有二十年度上字第二四
      六六號判例可稽。查本件原告就其有利於己之主張，並未舉證已實其說，而被
      告就答辯之理由，已有相當之反證，本諸前開判例之意旨，自應駁回原告之訴
      。
  三、證據：提出約定書、他項權利證明書、抵押權設定契約書、其他約定事項書（
      以上均為影本）各三件、台灣台北地方法院民事執行處通知及分配表影本各二
      件、貸款標的及金額表、借據影本、本票影本、證明書各一件為證。
    理    由
一、原告起訴主張，被告以原告應與訴外人莊郭敏快、莊璧端連帶給付被告四百六十
    萬六千七百七十九元及自八十六年六月二十日起至清償日止按年利率百分之九點
    七五計算之利息，而向台灣桃園地方法院民事執行處聲請就原告之財產強制執行
    中，惟本件原告於訴外人即莊郭敏快對被告之借款債務中，並非為連帶保證人，
    原告在該項借款中「僅同意以所貸款不動產之合理法定土地持分提供擔保，不包
    含其他跟本土地持分無關之債務」，此有原告與被告方面貸款承辦人蘇  荃、吳
    振東於八十三年十月二十一日所簽立之切結書可稽，亦即原告、被告雙方已就該
    項貸款中原告所應負之債務合意侷限於由原告所提供由被告設定抵押權之土地持
    分上，而原告並不負連帶保證人之責任，從而於莊郭敏快貸款之初，縱曾由原告
    以連帶保證人之立場或身分簽立本票，但依據其後因原告之異議而在八十三年十
    月二十一日由雙方合意所簽立之上開切結書意旨，被告對於原告之權利既僅侷限
    於供設定抵押權之土地持分上，此外並無任何其他債權存在，而基於本票而來之
    債權自亦不存在，爰本於強制執行法第十四條第二項之規定，於強制執行終結前
    ，對被告提起債務人異議之訴，請求撤銷本院民事執行處八十八年度民執宇字第
    六八六一號給付票款之強制執行程序，並請求為確認被告所主張之四百六十萬六
    千七百七十九元債權對原告不存在之判決。
二、被告則以：原告主張其不負連帶保證人之地位，依法自應就其主張，負有舉證之
    責任。又訴外人莊郭敏快向被告借款時，被告要求原告必須為保證人之理由乃在
    於系爭借貸案提供抵押設定之建物及土地所有權人並不同一，而訴外人莊郭敏快
    名下只有建物所有權，沒有土地所有權，故原告（即土地所有權人）必須為保證
    人，基此，被告乃要求原告簽立各類文件並明訂其係莊郭敏快之連帶保證人，須
    與莊女對被告之債務連帶負責。現原告無非係以切結書乙紙為憑，主張其不負連
    帶保證人之地位，惟系爭切結書簽訂目的之一係為減少原告連帶保證的責任，並
    非為減免原告連帶保證人之責任，故該切結書載明「僅同意以所貸款不動產之合
    理法定土地持分提供擔保，不包含其他跟本土地持分無關之債務」，其真意係確
    認所擔保之債務範圍，亦即被告僅能以「房貸債務」對該擔保品執行，茍被告對
    莊郭敏快尚有其他債權，如：信用卡欠款、汽車貸款等，則不得對該擔保品執行
    等語，資為抗辯。
三、經查原告主張被告以訴外人莊郭敏快向其借款二千四百萬元，並以原告及訴外人
    莊璧端為連帶保證人，莊郭敏快嗣後未依約清償借款，經核算尚積欠被告四百六
    十萬六千七百七十九元及自八十六年六月二十日起至清償日止按年利率百分之九
    點七五計算之利息之事實，業據其提出借據、本票、約定書為證，且為原告所不
    爭執，自堪信為真實。原告雖以前開情詞主張其不負連帶保證責任，惟查；
  (一)保證人與債權人約定就債權人與主債務人間所生一定債之關係範圍內之不特定債
    務，預定最高限額，由保證人保證之契約，學說上稱為最高限額保證。此種保證
    契約如定有期間，在該期間內所生約定範圍內之債務，不逾最高限額者，均為保
    證契約效力所及；如未定期間，保證契約在未經保證人依民法第七百五十四條規
    定終止或有其他消滅原因以前，所生約定範圍內之債務，亦同。故在該保證契約
    有效期間內，已發生約定範圍內之債務，縱因清償或其他事由而減少或消滅，該
    保證契約依然有效，嗣後所生約定範圍內之債務，於不逾最高限額者，債權人仍
    得請求保證人履行保證責任（最高法院七十七年臺上字第九四三號判例參照）。
    查本件主債務人莊郭敏快及原告於簽立系爭本票、借據同時，並與被告訂立授信
    約定書，約定消費借貸契約之一般條款，是系爭保證書之主債務基礎關係於原告
    於八十三年十月十七日簽立保證書時已存在。
  (二)原告既有於八十三年十月十七日在出具與被告之借據連帶保證人欄上簽章，原告
    即係表示同意為莊郭敏快之連帶保證人，並約定就莊郭敏快對被告以二千四百萬
    元為限額之債務，負連帶清償責任。
  (三)就原告與被告之受僱人即職員蘇荃、吳振東二人於八十三年十月二十一日所簽
    立之切結書觀之，該切結書上記載「本人甲○○僅同意以所貸款不動產之合理法
    定土地持分提供擔保，不包含其他跟本土地持分無關之債務」、「本切結書壹式
    兩份，雙方各持壹份為憑，擔保土地：台北縣新店市○○段三八三地號」，就此
    一文義而言，已表明係以土地持分提供擔保，並不包含跟土地持分無關之債務，
    而所謂與土地持分無關之債務，參酌被告之受僱人吳振東於本院審理時到庭結證
    稱：「（甲○○的連帶保證是保證土地持分還是莊郭敏快全部債務？）意思是莊
    郭敏快清償遲延由我們拍賣，但我們希望甲○○提供土地拍賣」、「（當初簽這
    切結書是為減少甲○○的責任還是其他？）我們當初簽約是為減少他的責任（連
    帶保證責任）及替換連帶保證的角色」等語（見本院八十八年九月八日言詞辯論
    筆錄），證人即前被告銀行信託部業務員蘇荃於本院審理時到庭證稱：「．．
    ．，這個案子當時談了很久，最後有經我們經理謝壽夫同意，我們是同意在擔保
    期間甲○○的弟媳莊郭敏快可以分割土地，而我們再做更名，．．．」等語（見
    本院八十九年一月十日言詞辯論筆錄），應係指原告僅以台北縣新店市○○段三
    八三地號土地持分供擔保，不包含其他跟該筆土地無關之財產，如此解釋亦符合
    前揭證人所稱減少原告連帶保證責任，否則苟如被告所解釋，該切結書之真意係
    確認所擔保之債務範圍，亦即被告僅能以「房貸債務」對該擔保品執行，茍被告
    對莊郭敏快尚有其他債權，如：信用卡欠款、汽車貸款等，則不得對該擔保品執
    行云云，則該切結書將成為具文，且被告亦迄未舉證證明莊郭敏快對被告尚沒有
    其他信用久款或汽車貸等債務蓋原借據已明確載明原告擔保債務之範圍。又該切
    結書雙方並無免除連帶保證人之意，原告主張依該紙切結書表示其不願為連帶保
    證人，亦屬無據。
四、從而，兩造既約定原告就訴外人莊郭敏快之本件貸款債務，僅以台北縣新店市○
    ○段三八三地號土地持分供擔保，不包含其他與該筆土地無關之財產，則被告依
    據台灣台北地方法院八五年票字第六三０七號民事裁定及債權憑證查封原告所有
    坐落桃園縣大溪鎮○○○段第六九五、六九八、七０一地號土地之本院八十八年
    度民執宇字第六八六一號所為之強制執行程序即失所附麗應予撤銷，就原告坐落
    台北縣新店市○○段三八三地號以外之財產，不得執行。
五、又原告仍係莊郭敏快之連帶保證人，而莊郭敏快仍積欠被告四百六十萬六千七百
    七十九元及自民國八十六年六月二十日起至清償日止按年利率百分之九點七五計
    算之利息，亦經本院借調本院民事執行處八十八年度執字第六八六一號民事執行
    卷核閱屬實，從而原告請求確認被告所主張之四百六十萬六千七百七十九元債權
    對原告不存在云云，尚屬無據，應予駁回。
六、至兩造其餘之攻擊或防禦方法，及未經援用之證據，經本院斟酌後，認為均不足
    以影響本判決之結果，自無一一詳予論駁之必要，併此敘明。
據上論結，本件原告之訴為一部有理由，一部無理由，依民事訴訟法第七十九條但書
，判決如主文。
中      華      民      國    八十九    年      二      月      十九    日
                                        臺灣桃園地方法院民事第一庭
~B法      官  徐培元
右為正本係照原本作成
如對本判決上訴須於判決送達後廿日內向本院提出上訴狀
中      華      民      國    八十九    年      二      月       十九     日
~B書  記  官  劉祥麟


司法院資訊處製作；財團法人民間司法改革基金會備份。
